臺灣高等法院刑事判決
111年度上易字第822號
上訴人  臺灣臺北地方檢察署檢察官
被  告  李  品
                
              
                 
                
上列上訴人因被告詐欺等案件，不服臺灣臺北地方法院110年度
審易緝字第31號，中華民國111年3月9日第一審判決（起訴案號
：臺灣臺北地方檢察署109年度偵緝字第477號）提起上訴，本院
判決如下：
    主  文
上訴駁回。
    犯罪事實及理由
一、本院審理結果，認原判決認定被告李品犯侵占遺失物罪，處
    罰金新臺幣（下同）1萬元，如易服勞役，以1千元折算1日
    ；被訴以不正方法由收費設備取得他人之物或不法利益部分無罪
    ；未扣案如其附表所示之物沒收，於全部或一部不能沒收或
    不宜執行沒收時，追徵其價額，應予維持，並引用原判決之
    事實及理由(如附件)。
二、檢察官不服原審就侵占等案件之判決，上訴意旨略以：起訴
    事實究為應分論併罰之數罪或實質上或裁判上一罪，起訴書
    之主張僅供法院參考，法院不受其拘束。本件起訴書固認被
    告持所侵占告訴人李牧風遺失之悠遊卡儲值餘額所為消費，
    應另成立刑法第339條之1第2項之以不正方法由收費設備取
    得他人之物及不法利益罪嫌，然原審審理結果，既認被告持
    悠遊卡內餘額消費之犯行，屬不罰後行為，應以吸收關係與
    侵占遺失物論以一罪，自不得就上開部分諭知無罪或於理由
    內不另為無罪諭知。原判決就上開部分逕為無罪諭知，容有
    未洽，應予撤銷云云。
三、經查：
　　案件有無起訴，應以起訴書所記載之犯罪事實而定。起訴係
    訴訟上之請求，犯罪已經起訴，產生訴訟繫屬及訴訟關係，
    法院即有審判之權利及義務。
　　本件起訴書之犯罪事實記載：被告於民國107年7月1日下午在
    臺北市萬華區福星國小旁，意圖為自己不法之所有，將李牧風遺
    失內有悠遊卡及現金等物之皮夾侵占入己。復基於以不正方法
    由收費設備取得他人之物及財產上不法之利益之單一犯意，接
    續於其附表編號1至9所示時地，持該悠遊卡消費，使感應設
    備誤信為卡片持有人或授權使用人，自儲值之額度內扣款，
    以此不正方法購得商品及無庸支付Ubike租車費用之財產上不
    法利益等情。因認被告係犯刑法第337條侵占遺失物罪及同法
    第339條之1第2項、第1項之以不正方法由收費設備取得他人
    之物及不法利益罪等語。可見係起訴被告犯侵占遺失物罪及
    以不正方法由收費設備取得他人之物及財產上利益2犯行，
    且其犯意個別、行為不同，應予分論併罰，在訴訟上已產生
    2個訴權，原判決就侵占遺失物部分予以論罪科刑，並為相
    關沒收(追徵)諭知；另持悠遊卡消費部分，因與刑法第339
    條之1第1項、第2項之構成要件不符，而為無罪諭知，核無
    不合。檢察官上訴意旨泛稱被告持悠遊卡消費部分，屬不罰
    之後行為，已經為侵占遺失物罪所吸收，不應再為無罪諭知
    ，容有誤會。從而，檢察官上訴意旨指摘原判決不當云云，
    為無理由，應予駁回。
四、被告經合法傳喚，無正當理由不到庭，爰不待其陳述，逕行
    判決。
據上論斷，依刑事訴訟法第373條、第368條、第371條，判決如
主文。 
本案經檢察官李巧菱提起公訴，檢察官謝雨青提起上訴，檢察官
高嘉惠到庭執行職務。
中　　華　　民　　國　　111 　年　　9 　　月　　22　　日
  　　　　　　　　　刑事第十四庭審判長法　官  林孟宜
  　　　　　　　　　　　　　　  　　  法　官  楊明佳
    　　　　　　　　　　　　　　  　  法　官  郭豫珍
以上正本證明與原本無異。
不得上訴。
                                      書記官  葉書豪
中　　華　　民　　國　　111 　年　　9 　　月　　22　　日
附件：原判決　　　
臺灣臺北地方法院刑事判決
110年度審易緝字第31號
公　訴　人　臺灣臺北地方檢察署檢察官
被　　　告　李  品　
　　　　　　　　　　
　　　　　　　　　　
                    
上列被告因詐欺等案件，經檢察官提起公訴（109年度偵緝字第4
77號），本院判決如下：
    主  文
李品犯侵占遺失物罪，處罰金新臺幣壹萬元，如易服勞役，以新
臺幣壹仟元折算壹日。
其餘被訴部分無罪。
未扣案如附表所示之物沒收，於全部或一部不能沒收或不宜執行
沒收時，追徵其價額。
    事  實
一、李品於民國107年7月1日凌晨2時15分至5時10分之間某時，在
    臺北市萬華區○○街與○○街0段路口即福星國民小學旁，見李牧風
    所有而遺失於上址如附表所示之物（下稱本案財物)，遂將
    本案財物拾走，並於翻看後，基於侵占遺失物之犯意，意圖
    為自己不法之所有，將本案財物侵占入己。
二、案經李牧風訴由臺北市政府警察局萬華分局報請臺灣臺北地方
    檢察署檢察官偵查後起訴。
    理  由
甲、有罪部分：
壹、程序部分：
一、按法院認為應科拘役、罰金或應諭知免刑或無罪之案件，被
    告經合法傳喚無正當理由不到庭者，得不待其陳述逕行判決
    ，刑事訴訟法第306條定有明文。被告李品經合法傳喚，於
    本院111年2月9日審理程序無正當理由不到庭，亦未在監在
    押，有本院送達證書、刑事報到單、被告個人戶籍資料（完
    整姓名）查詢結果及臺灣高等法院被告前案紀錄表在卷可查
    ，而本院斟酌本案情節，認本案係應科罰金之案件，揆諸前
    揭規定，爰不待被告到庭陳述，逕行一造辯論判決，先予敘
    明。
二、本案據以認定事實之供述證據，公訴人及被告於本院言詞辯
    論終結前均未爭執其證據能力，經審酌該等證據之取得並無
    違法，且與本案待證事實具有關聯性，依刑事訴訟法第159
    條之5之規定，自有證據能力；至所引非供述證據部分，與
    本案事實具自然關聯性，且非公務員違背法定程序所取得，
    依同法第158條之4規定反面解釋，亦具證據能力。　　
貳、實體部分：
一、認定事實所憑之證據及理由： 
    上揭事實，迭據被告於偵查及本院訊問時坦承不諱，核與證
    人即告訴人李牧風於警詢時之指述情節相符，且有被告於案
    發後使用本案財物中之悠遊卡（下稱本案悠遊卡）消費之公
    車內、商店內監視器畫面錄影截圖暨檔案光碟、悠遊卡消費
    交易紀錄截圖在卷可佐，足認被告前揭任意性自白與事實相
    符，是本案事證明確，被告犯行堪以認定，應予依法論科。
二、論罪科刑：
  ㈠法律適用：
    被告行為後，刑法第337條雖於108年12月25日修正公布，並
    於同年月27日生效，然該次修正僅係統一罰金刑之計算標準
    ，未變動法律之實質內容，自無比較新舊法之問題，應逕適
    用現行法即修正後之規定。核被告所為，係犯刑法第337條
    之侵占遺失物罪。　　　　
　㈡量刑審酌：
    爰以行為人之責任為基礎，審酌被告正值壯年，不思以己力
    賺取錢財，僅因一時貪念即侵占告訴人遺失之本案財物，法
    治觀念薄弱，被告更迄未賠償告訴人所受損害，實難寬貸，
    兼衡其於警詢時自述國小畢業之智識程度、無業、經濟勉持
    等生活狀況，暨其犯罪動機、目的、手段及本案財物價值高
    低等一切情狀，量處如主文第1項所示之刑，並諭知易服勞
    役之折算標準，以資懲儆。　
三、沒收之說明：
    又被告侵占之本案財物為本案犯行之犯罪所得，既未實際賠
    償告訴人，自應依同法第38條之1第1項前段及同條第3項之
    規定，宣告沒收，於全部或一部不能沒收或不宜執行沒收時
    ，追徵其價額。 
乙、無罪部分：　　
一、公訴意旨另以：被告將本案財物侵占入己後，另基於以不正
    方法由收費設備取得他人之物及財產上不法之利益之單一犯意
    ，接續於如起訴書附表編號1至9所示之時間，先後在起訴書
    附表所示地點，利用以本案悠遊卡於特約商店小額消費時，
    在餘額限度內不須核對持卡人身分，且無庸支付現金或簽名之
    機制，持本案悠遊卡輕觸感應式收費設備消費合計新臺幣（
    下同）713元（按：實則僅為643元，因無起訴書附表編號6
    所載70元之扣款紀錄，自應扣除），使感應式收費設備誤信
    為卡片持有人本人或經授權使用人，而自上開悠遊卡儲存之
    額度內扣款，以此不正方法購得商品及獲得無庸支付Ubike租
    車費用之財產上不法利益。因認被告涉犯刑法第339條之1第2項
    、第1項之以不正方法由收費設備取得他人之物或不法利益罪嫌
    。
二、按依法院審理之結果認不能證明被告犯罪而為無罪之諭知者
    ，無刑事訴訟法第154條第2項所謂應依證據認定之犯罪事實
    之存在，判決書僅須記載主文及理由，而理由內記載事項，
    為法院形成主文所由生之心證，其論斷僅要求與卷內所存在
    之證據資料相符，或其論斷與論理法則無違，通常以卷內證
    據資料彈劾其他證據之不具信用性，或各該證據無法證明檢
    察官起訴之事實存在，所使用之證據並不以具有證據能力之
    證據為限。準此，此部分既屬不能證明被告犯罪而為無罪判
    決（詳後述），依上說明，爰無庸論述所援引證據之證據能
    力，合先敘明。
三、又認定不利於被告之事實，須依積極證據，苟積極證據不足
    為不利於被告事實之認定時，本於無罪推定原則，應為有利
    於被告之認定，更不必有何有利之證據；且無論為直接證據
    或間接證據，均須達於通常一般之人均不致於有所懷疑，而
    得確信其為真實之程度，始得據為有罪之認定，倘其證明尚
    未達到此一程度，而有合理之懷疑存在時，致無從形成有罪
    之確信，即不得遽為不利於被告之認定，最高法院76年台上
    字第4986號判例意旨參照。
四、公訴意旨認被告涉犯前開罪嫌，無非係以被告之供述及前引
    監視器錄影及悠遊卡消費交易紀錄資料為其論據。經查，被
    告拾獲本案悠遊卡而將之侵占入己時，悠遊卡本身及其內儲
    值金658元，業已完全置於被告實力支配範圍，俱屬被告本
    案侵占遺失物犯行所侵害之財產法益內涵，被告其後持往便
    利商店等處消費而花用其內儲值金643元之行為，並未加深
    告訴人財產法益之損失範圍，而本案悠遊卡屬無記名，且非
    信用卡附加悠遊卡功能，自無自動加值功能，是被告持該悠
    遊卡消費，於「認卡不認人」之消費付款機制下，未違反悠
    遊卡收費設備或商店店員之判斷機制，顯未造成另一（新）
    法益受到侵害，屬侵占財物後實現其經濟價值之結果，難認
    其另有何施用詐術之行為，而與刑法第339條之1第1項、第2
    項非法由收費設備取財及得利罪之要件不符，自難以該罪相
    繩。
五、綜上所述，公訴人所提證據，不足為被告另犯非法由收費設
    備取財及得利犯行之積極證明，所指證明方法，亦無從說服
    法院以形成被告有罪之心證，自屬不能證明被告此部分犯罪
    ，依法自應為無罪之諭知（被告此部分持卡消費行為，與其
    前經認定有罪之侵占遺失物部分，起訴書已認定為數罪而均
    提起公訴，是在訴訟上即有二個訴權，況被告侵占本案財物
    【含本案悠遊卡】之行為完成時，侵占遺失物罪即已成立，
    縱事後再持本案悠遊卡消費，二者並無完全或局部同一，且
    著手實行階段不同，在時間差距上已可區分，各具獨立性，
    尤難認係一行為觸犯數罪名之想像競合犯。準此，自應於主
    文內另為無罪之宣示，而非僅於判決理由內說明不另為無罪
    之諭知，附予敘明）。　　　　　
據上論斷，應依刑事訴訟法第299條第1項前段，第301條第1項（
依法院辦理刑事訴訟案件應行注意事項第159點，判決書據上論
結部分，得僅引用應適用之程序法條），判決如主文。
本案經檢察官李巧菱提起公訴，檢察官謝雨青到庭執行職務。　
中　　華　　民　　國　　111 　年　　3 　　月　　9 　　日
　　　　　　　　　刑事第二十庭  法　官　賴鵬年
以上正本證明與原本無異。 
如不服本判決應於收受送達後20日內向本院提出上訴書狀，並應
敘述具體理由；其未敘述上訴理由者，應於上訴期間屆滿後20日
內向本院補提理由書（均須按他造當事人之人數附繕本）「切勿
逕送上級法院」。告訴人或被害人如對於本判決不服者，應具備
理由請求檢察官上訴，其上訴期間之計算係以檢察官收受判決正
本之日期為準。 因疫情而遲誤不變期間，得向法院聲請回復原
狀。
                                書記官　萬可欣 
中　　華　　民　　國　　111 　年　　3 　　月　　10　　日
附錄本案論罪科刑法條：
中華民國刑法第337條
意圖為自己或第三人不法之所有，而侵占遺失物、漂流物或其他
離本人所持有之物者，處1萬5千元以下罰金。
附表：　　　　　　　　　
皮夾1只（皮夾價值新臺幣【下同】550元，內有現金2,000元、無自動加值功能而餘額為658元之卡號0000000000號悠遊卡【即本案悠遊卡】、國民身分證、健保卡、普通小型車駕駛執照、學生證、台北當代藝術館MOCARD、新光三越貴賓卡、京站時尚廣場會員卡、威秀影城會員卡、莫凡彼冰淇淋招待券【價值210元】、公車乘車券【價值15元】、照片、電話卡【價值210元】各1張、臺北市立圖書館借書證各1張、金融卡3張、京星港式飲茶餐廳折價券、魔法咖哩餐廳折價券各1張【價值共200元】、護身符2個【價值55元】)。 
起訴書附表：
編號 時間 地點 商店 金額 1 107年7月1日 5時10分 臺北市○○區○○街000○000號 統一超商 漢中門市 509元 2 107年7月1日 5時10分 臺北市○○區○○街000○000號 統一超商 漢中門市 9元 3 107年7月2日 4時40分 新北市○○區○○○○00000號 統一超商 富新門市 40元 4 107年7月7日 2時16分 新北市○○區○○○000○0號 Ubike捷運 輔大站 10元 5 107年7月23日4時15分 新北市○○區○○○000號前人行道 Ubike西盛館  30元 6 107年7月27日0時21分 新北市○○區○○○000號前人行道 Ubike西盛館  70元 7 107年7月28日 3時14分 新北市○○區○○○○000號 統一超商 新安門市 20元 8 107年8月5日 3時17分 新北市○○區○○街000號 全家便利商 店盛寧店 10元 9 107年8月5日 20時54分 首都客運西盛站(藍2 公車) 首都客運 15元 總計    713元